臺灣高等法院臺南分院刑事裁定
110年度毒抗字第525號
抗  告  人
即  被  告  甲○○



上列抗告人因聲請觀察勒戒案件，不服臺灣臺南地方法院中華民
國110 年6 月18日裁定(110 年度毒聲字第602 號) ，提起抗告
，本院裁定如下：
    主  文
抗告駁回。 
    理  由
一、抗告意旨略以：
　㈠抗告人即被告（下稱被告）甲○○於民國110年3月11日晚間11
    時許，在被告住處施用甲基安非他命後，為警採集之尿液，
    雖經檢驗出第二級毒品甲基安非他命之陽性反應，而認定被
    告有施用第二級毒品，惟被告於本案之前3年之内，無施用
    毒品之紀錄，此有被告之臺灣高等法院之前案紀錄表在卷可
    參，況且被告於被查獲後已承認施用第二級毒品之犯行，再
    查，被告並無符合行政院依毒品危害防制條例第24條第3項
    授權而訂定「戒癮治療認定標準」第2條第2項前段不適合為
    附命完成戒癮治療之緩起訴處分之要件，而被告之尿液經檢
    出呈甲基安非他命陽性反應，既係檢察官於訊問被告時所知
    悉及確定之事實，且被告並無故意犯他罪、另案撤銷羈押、
    等待入監服刑、另案羈押等情形，惟被告是否符合該條項但
    書「無礙其完成戒癮治療之期程者，不在此限。」之要件，
    檢察官於聲請對被告觀察、勒戒前，並未詳細審酌之。
　㈡檢察官於訊問被告時，被告雖未主動表達其願接受戒癮治療
    之意願，檢察官亦未告知被告可能因施用甲基安非他命而受
    觀察、勒戒之處分並詢問被告是否有接受戒癮治療意願，給
    予被告知悉有緩起訴之戒癮治療程序，或就完成戒癮治療應
    遵守事項對被告為任何徵詢或說明，僅以：被告坦承施用第
    二級毒品犯行，逕自認定被告非以適當隔絕，不足以戒除毒
    癮，而認本件被告應施以觀察、勒戒處分。則檢察官是否已
    就其此職權之行使為「合義務性裁量」，尚非無疑？
  ㈢被告已婚且與配偶共同育有1名未成年子女，3人在外租屋同
    居，每月租金新臺幣（下同）1萬元，目前被告任職於○○太
    陽能科技股份有限公司、平均月薪5萬元、而未成年子女出
    生不到1年，由配偶在家全職照顧，被告為家中唯一經濟來
    源，倘若被告需入勒戒處所執行觀察、勒戒處分，恐致家中
    經濟斷炊，使被告之配偶及小孩生活發生困頓。
  ㈣被告願至檢察機關指定治療處所參加戒癮治療，請求檢察官
    給與緩起訴處分，以社區醫療處遇替代監禁式治療，被告目
    前家庭狀況須由其照顧，是原審未就被告是否符合戒癮治療
    認定標準第2條第2項但書之要件，而為必要之調查，即逕予
    准許檢察官之聲請，裁定令被告入勒戒處所觀察、勒戒而實
    施監禁式治療，顯有違反法令之虞。為兼顧審級利益，懇請
    鈎院將原裁定撤銷，發回原審再為必要調查後更為妥適之裁
    定。
二、按犯毒品危害防制條例第10條之罪者，檢察官應聲請法院裁
    定，或少年法院（地方法院少年法庭）應先裁定，令被告或
    少年入勒戒處所觀察、勒戒，其期間不得逾2 月；又依前項
    規定為觀察、勒戒或強制戒治執行完畢釋放後，3 年後再犯
    第10條之罪者，適用前2項之規定，毒品危害防制條例第20
    條第1項、第3項分別定有明文。而上開所謂「3 年後再犯」
    ，只要本次再犯（不論修正施行前、後）距最近1 次觀察、
    勒戒或強制戒治執行完畢釋放，已逾3 年者，即該當之，不
    因其間有無犯第10條之罪經起訴、判刑或執行而受影響（最
    高法院109年度台上字第3826號判決意旨參照）。
三、經查：
　㈠被告於110年3月11日晚間11時許，在其位於臺南市○○區○○路0
    0巷00號居所後側防火巷内，以將甲基安非他命置入玻璃球
    内燒烤後吸食煙霧之方式，施用第二級毒品甲基安非他命1
    次，嗣於同年月12日上午8時35分許，經警徵得被告同意搜
    索上址，扣得其所有、殘留甲基安非他命毒品之吸食器1組
    ，並經被告同意採尿送驗，結果呈安非他命、甲基安非他命
    陽性反應等情，業據被告坦承不諱，且有自願受搜索同意書
    、臺南市政府警察局永康分局搜索扣押筆錄、扣押物品目錄
    表、刑案現場照片、臺南市政府衛生局110年4月7日濫用藥
    物尿液檢驗結果報告、勘察採證同意書、臺南市政府警察局
    永康分局偵辦毒品危害防制條例案送驗尿液編號與真實姓名
    年籍對照表（檢體編號：110J072)、高雄市立凱旋醫院110
    年3月29日高市凱醫驗字第67640號濫用藥物成品檢驗鑑定書
    等資料在卷可稽（見臺南市政府警察局永康分局南市警永偵
    字第1100234643號卷第41-47、51-54、85、89-91、95頁）
    ，足認被告上開任意性自白與事實相符，被告於前揭時地施
    用第二級毒品甲基安非他命之事實，自堪認定。又被告前因
    施用毒品案件，經原審法院以104年度毒聲字第43號裁定送
    觀察、勒戒後，認無繼續施用毒品傾向，於104年5月6日釋
    放出所，並經臺灣臺南地方檢察署檢察官以103年度毒偵字
    第1401號為不起訴處分確定等情，有臺灣高等法院被告前案
    紀錄表在卷可稽。則被告本案犯行之時間（110年3月11日）
    ，與前揭觀察、勒戒執行完畢釋放日相距已逾3年，且被告
    於上開觀察、勒戒執行完畢後，未再有受觀察、勒戒或強制
    戒治執行完畢之紀錄，依前揭說明，不問被告於前開觀察、
    勒戒執行完畢釋放日起至本件施用之期間是否因另犯該罪，
    經起訴、判刑或執行，依法即應予觀察、勒戒，以貫徹修法
    寬典本意。從而，檢察官斟酌個案情節後，認被告確有施用
    第二級毒品之事實，為觀察、勒戒之聲請，原審審核上開卷
    證資料後，裁定將被告送勒戒處所觀察、勒戒，其認事用法
    並無不合。
  ㈡被告雖以前開情詞提起抗告。然查：
  ⒈毒品危害防制條例第24條第1項有關毒品戒癮治療方式，係採
    行「觀察、勒戒」與「緩起訴之戒癮治療」並行之雙軌模式
    (最高法院108年度台非字第28號、107年度台上字第4215號
    判決意旨參照)，檢察官自得按照個案情形，依法裁量決定
    採行何者為宜。又毒品戒癮治療實施辦法及完成治療認定標
    準第4條第1項（修正前第6條第1項），亦僅就檢察官為戒癮
    治療之緩起訴處分前，應得被告同意一事予以規定，而未規
    定檢察官於向法院對被告為觀察、勒戒聲請前，亦應得被告
    之同意。是緩起訴之戒癮治療屬法律賦予檢察官偵查裁量結
    果之作為，不得認為係施用毒品者所享有之權利，檢察官亦
    無於聲請書中說明不命被告接受戒癮治療理由之義務。而立
    法者既賦予檢察官選擇上述雙軌制度之權限，則檢察官之職
    權行使，法院原則上應予尊重，僅就檢察官之判斷有違背法
    令、事實認定有誤或其他裁量重大明顯瑕疵等事項，予以有
    限之低密度審查（最高法院103年度台上字第2464號判決意
    旨參照）。本案檢察官於聲請觀察勒戒前，雖未告知被告觀
    察、勒戒之法律要件及效果，亦未予被告就是否觀察勒戒，
    或以戒癮治療為緩起訴處分條件等事項，於事前表示意見之
    機會，即聲請法院裁定令被告送勒戒處分觀察勒戒，惟依上
    說明，仍不能認檢察官此裁量權之行使有何濫用或不當之情
    形，自不得任意指為違法。
　⒉又按行政院依毒品危害防制條例第24條第3 項之授權，訂定
    「毒品戒癮治療實施辦法及完成治療認定標準」，其中第 2
    條第2 項規定：「被告有下列情事之一時，不適合為附命完
    成戒癮治療之緩起訴處分。但無礙其完成戒癮治療之期程者
    ，不在此限：緩起訴處分前，因故意犯他罪，經檢察官提
    起公訴或判決有罪確定。緩起訴處分前，另案撤銷假釋，
    等待入監服刑。緩起訴處分前，另案羈押或執行有期徒刑
    」。經查，被告除涉犯本件施用第二級毒品罪之外，另曾：
    ⑴涉犯販賣第二級毒品罪及幫助施用第二級毒品罪，經臺灣
    臺南地方檢察署檢察官以103 年度偵字第16844 號、104 年
    度偵字第5 號提起公訴，嗣經本院認其事證明確，而於104
    年10月8日以104年度上訴字第560號判決分別判處有期徒刑3
    年6月、2月確定，後經本院裁定應執行有期徒刑3年7月，於
    105年2月24日確定在案；⑵因施用第二級毒品案件，經原審
    法院以105年度簡字第1173號判決判處有期徒刑3月確定，此
    有被告之臺灣高等法院被告前案紀錄表及該等案件之判決書
    網路列印本在卷足按，堪認被告係有施用毒品惡習之人，而
    有高度再犯之虞。是被告有無戒除毒癮之決心，而適合給予
    附命完成戒癮治療之緩起訴處分，已不無疑慮。綜上，被告
    已有前開毒品戒癮治療實施辦法及完成治療認定標準第2條
    第2項第1 款之「因故意犯他罪，經檢察官提起公訴或判決
    有罪確定」而不適合為附命完成戒癮治療之緩起訴處分之情
    形，則檢察官於斟酌被告之個案情形及卷內事證後，認為不
    宜依刑事訴訟法第253條之1第1項、第253條之2等規定，對
    被告為附命完成戒癮治療之緩起訴處分，而向原審聲請裁定
    命被告入勒戒處所執行觀察、勒戒，以達戒癮治療之目的，
    此實屬檢察官行使裁量權之範疇，且此裁量並無違反比例原
    則，亦無裁量怠惰或恣意濫用裁量之情事。
　㈢再按毒品危害防制條例所規定之觀察、勒戒，性質上為保安
    處分，其立法意旨在幫助施用毒品者戒除毒癮，預防其再犯
    之可能性，該處分之性質非為懲戒行為人，惟為矯正行為人
    反社會性格，採用徹底隔絕毒品、專業諮商輔導或必要醫療
    支援等方法，協助其戒斷施用毒品之身癮及心癮，以達教化
    與治療之目的，並防衛社會安全。為達上述目的，不得已於
    一定期間限制或拘束行為人之人身自由，既為法之所許，當
    無因被告個人或家庭等因素而免予執行之理。故被告抗告意
    旨所稱其係家中經濟支柱，須扶養配偶及未成年子女，一旦
    執行觀察、勒戒，恐致家中經濟斷炊等情，即令非虛，仍不
    足採為可豁免依法應送勒戒處所執行觀察、勒戒處分之正當
    理由。倘被告日後確有生活上扶助照護之需求，當可依相關
    法令尋求社會福利機構或主管機關之協助。
四、綜上所述，被告施用第二級毒品甲基安非他命之事證明確，
    原審法院因認檢察官之聲請正當，依毒品危害防制條例第20
    條第1項、第3項之規定，裁定將被告送勒戒處所觀察、勒戒
    ，經核其認事用法並無不合，抗告意旨所執前詞指摘原裁定
    不當，為無理由，應予駁回。
五、至原裁定諭知「聲請駁回」部分，未據檢察官提起抗告而確
    定，自非本案審酌之範圍，附此敘明。　
據上論斷，應依刑事訴訟法第412條，裁定如主文。 
中　　華　　民　　國　　110 　年　　7 　　月　　12　　日
                  刑事第三庭    審判長法　官  陳連發
                                      法　官  洪榮家
                                      法　官　何秀燕
以上正本證明與原本無異。
不得再抗告。
　　　　　　　　　　　　　　　　　　　書記官　翁心欣　　
中　　華　　民　　國　　110 　年　　7 　　月　　12　　日